臺灣板橋地方法院民事判決　　　　　　　 94年度訴字第987號
原　　　告　壬○○
　　　　　　乙○○
　　　　　　　　　　　　52號.
　　　　　　丁○○
　　　　　　　　　　　　巷1號.
　　　　　　庚○○
　　　　　　辛○○
　　　　　　丑○○
　　　　　　戊○○
　　　　　　　　　　　　之2
　　　　　　子○○
　　　　　　己○○
　　　　　　　　　　　　2號
共　　　同
訴訟代理人　鍾周亮律師
被　　　告　保證責任新莊郡物產信用販賣利用組合
　　　　　　　　　　　　番地
特別代理人　財政部國有財產局
法定代理人　甲○○
訴訟代理人　癸○○
複代理人　　丙○○
上列當事人間請求塗銷抵押權登記事件，經本院於民國94年9 月
22日言詞辯論終結，判決如下：
    主  文
被告應將原告壬○○、乙○○、丁○○與庚○○共有坐落台北縣
林口鄉○○段新寮小段八一之一地號土地（權利範圍：全部），
以台北縣三重地政事務所登記次序一收件，所為權利價值金捌百
圓之抵押權設定登記，予以塗銷。
被告應將原告蘇進褔有坐落台北縣林口鄉○○段新寮小段八一之
二地號土地（權利範圍：全部），以台北縣三重地政事務所登記
次序一收件，所為權利價值金捌百圓之抵押權設定登記，予以塗
銷。
被告應將原告蘇進褔有坐落台北縣林口鄉○○段新寮小段八一之
八地號土地（權利範圍：全部），以台北縣三重地政事務所登記
次序一收件，所為權利價值金捌百圓之抵押權設定登記，予以塗
銷。
被告應將原告丑○○、戊○○、有坐落台北縣林口鄉○○段新寮
小段八一之五地號土地（權利範圍：全部），以台北縣三重地政
事務所民國二十五年第一六五四四號收件，於民國三十六年七月
一日所為權利價值金捌百圓之抵押權設定登記，予以塗銷。
被告應將原告戊○○、丑○○、蘇國楝、子○○、壬○○、乙○○、丁○○、庚○○共有坐落台北縣林口鄉○○段新寮小段八六
地號土地（權利範圍：全部），以台北縣三重地政事務所民國二
十五年第一六五四四號收件，於民國三十六年七月一日所為權利
價值金捌百圓之抵押權設定登記，予以塗銷。
訴訟費用由原告負擔。
    事實及理由
一、按民法第821 條之規定，各共有人對於第三人，得就共有物
    之全部，為本於所有權之請求，此項請求權既非必須由共有
    人全體共同行使，則以此為標的之訴訟，自無由共有人全體
    共同提起之必要，最高法院28年上第2361號判例著有明文可
    稽。查原告雖僅為附表編號5 所示土地之部分共有人，然渠
    等請求被告塗銷於上開土地上設定之抵押權，係就共有物之
    全部，本於所有權而所請求，並不起全體共有人提起訴訟為
    必要，合先敘明。
二、本件原告主張：被告保證責任新莊郡物產信用販賣利用組合
    於民國25年或不祥時間，分別於原告所有如附表所示之5 筆
    土地設定抵押權，債權額為金800 圓，約定利息為每百元日
    息2 分4 厘，遲延利息為每百元日息5 分，被告乃台灣光復
    前日據時代存在之單位，上述抵押權所擔保之債權迄今至少
    50 年 以上，參酌民法第125 條規定，原告之請求權已因15
    年間不行使而消滅。而於抵押權擔保之債權請求權已因時效
    而消滅之場合，抵押權人於消滅時效完成後，5 年間不實行
    其抵押權，其抵押權業已依民法第880 條之規定亦消滅，是
    被告之抵押權亦因罹於時效而消滅。為此，依據所有權之法
    律關係，請求被告應將其於如附表所示5 筆土地上所設定之
    抵押權登記，予以塗銷銷等語。
三、被告對於原告主張之事實不爭執，惟抗辯：金800 圓折算現
    值究為若干，因年代久遠，已無法換算，惟原告既提出時效
    之抗辯，爰請求依法判決云云。
四、按民法第128 條規定，消滅時效自請求權可行使時起算，所
    謂請求權可行使時，乃指權利人得行使請求權之狀態而言，
    至於義務人實際上能否為給付，則非所問，債權未定清償期
    者，債權人得隨時請求清償，為民法第315 條所明定，是此
    項請求權自債權成立時即可行使，依民法第128 條之規定，
    其消滅時效，應自債權成立時起算，最高法院63年台上第18
    85號、28年上第1760號判例分別著有明文可稽。
五、經查被告對於系爭5 筆土地所擔保之抵押債權，無法具體陳
    明清償日，亦未能舉證證明其與設定義務人間有清償期之約
    定，堪認系爭5 筆土地係擔保未定清償期限之債權，受擔保
    債權之時效應自成立時即開始起算。復查被告為日據時代成
    立之組合，就附表編號4 所示之土地係於民國25年設定抵押
    權，有土地登記簿謄本1 件可稽，又餘4 筆土地因台北縣三
    重地政事務所未載明收件期日，堪認抵押權係成立於光復之
    前即已設定，則附表所示之5 筆土地分別自民國25年及光復
    後起算均已逾民法第125 條規定之15年消滅時效，被告亦未
    於15年時效完成後之5 年內行使抵押權，參酌民法第880 條
    規定，其抵押權亦罹於時效因而消滅。
六、從而，原告依據所有權之法律關係，請求被告應塗銷如附表
    所示5 筆土地之抵押權登記，為有理由，應予准許。
七、末按敗訴人之行為，按當時之訴訟程度，為伸張或防衛權利
    所必要者，法院得酌量情形，命勝訴之當事人負擔全部之訴
    訟費用，民事訴訟法第81條第2 款定有明文。經查原告原應
    以系爭5 筆土地作為被告債權之擔保，然因主張被告之債權
    與抵押權罹於時效而消滅之抗辯，致被告遭敗訴之判決，則
    被告未逕行塗銷抵押權之行為，可認係防衛權利所必要，本
    院爰酌量上開情形，命原告負擔全部之訴訟費用。
八、結論：原告之訴為有理由，依民事訴訟法第81條第2 款，判
    決如主文。
中　　華　　民　　國　　94　　年　　9 　　月　　29　　日
                  民事第三庭    法　官　何君豪
以上正本係照原本作成
如對本判決上訴，須於判決送達後20日內向本院提出上訴狀
中　　華　　民　　國　　94　　年　　9 　　月　　29　　日
                                書記官　蕭興南
